臺灣基隆地方法院民事判決
109年度訴字第211號
原      告  蕭寶慶  



訴訟代理人  洪維廷律師
複代理人    林祐任律師
被      告  卞秋銀  

訴訟代理人  蔡聰明律師
上列當事人間移轉所有權登記等事件，本院於民國110年3月31日
言詞辯論終結，判決如下：
    主  文
原告之訴駁回。
訴訟費用由原告負擔。
    事實及理由
一、原告起訴主張：
　㈠原告與訴外人即被告之胞妹卞式對間本為情侶關係，原告乃
    為雙方未來共同生活住居打算，而於民國108年2月25日透過
    仲介向訴外人宋玉龍購買門牌號碼基隆市○○區○○路00巷000
    號房屋暨坐落之土地持份（即基隆市○○區○○段000地號、511
    -2地號土地【權利範圍：845/100,000】及坐落其上之同段1
    664建號之建物【權利範圍：全部】，下稱系爭不動產），
    然因原告從事之工作無法出具薪資證明，為謀申辦貸款，乃
    委由被告（即與原告交往之卞式對之胞姊）出面，以其名義
    購入房屋並據以向金融機構申辦貸款，是系爭不動產雖登記
    於被告名下，實為原告所有。現因原告終止其與被告間之借
    名登記契約，爰類推適用民法第549條第1項，並援引同法第
    767條第1項、第179條不當得利法律關係暨借名登記之契約
    關係請求判令被告將系爭不動產之所有權移轉登記予原告等
    語，並聲明：被告應將系爭不動產移轉登記予原告。
　㈡對被告抗辯之陳述：
　⒈系爭不動產買賣過程中，均係由其與仲介、地政士等人磋商
    ，相關款項亦由其支付，系爭不動產之點交亦係原告前往，
    而被告僅只於在簽約時簽名而已；再者，被告雖係婚嫁至臺
    灣地區而取得本國籍，並非以中文為母語，然於系爭不動產
    之買賣前，已先後於105年、107年分別購置房屋，已有不動
    產交易之經驗，顯見其對不動產交易並無溝通上之障礙，遑
    論被告於107年購屋後不過半年即有本件系爭不動產之買賣
    ，殊難想像其有如此財力足以在短期間內接連購買房產；嗣
    後貸款之償付亦係原告逐月支付，只是係將應支付之款項以
    現金交付或匯款之方式，交由被告繳納。由此可見其抗辯與
    事實不符，均無足採。
　⒉原告與被告及其配偶於109年1月29日在被告住處內協商時之
    對話，業經原告錄音，並製成譯文提呈；其中被告及其配偶
    之言詞，多有顯示其明知系爭不動產乃原告購置之對話。是
    以足見本件之起因只是因為當時協商不成，被告乃意圖將系
    爭不動產據為己有，從而益見原告之主張為真。
二、被告則以：伊係本籍越南社會主義共和國之女子，因婚配本
    國籍人士而取得本國國籍，雖已在臺灣地區居住多年，對於
    專業用語及法律程序仍有未諳，伊於108年2月間有意購入系
    爭不動產，恰原告即伊胞妹卞式對之同居男友願意幫忙，乃
    委其陪同辦理各項手續；惟原告一僅只就此部分有所協力，
    至簽約、辦理貸款、簽發本票等項，均為被告親為，系爭不
    動產之火險、地震險及貸款繳納亦均自被告之帳戶扣款，可
    見絕無原告所指「借名登記」之情事；伊購入系爭不動產後
    ，乃將該屋租予其胞妹卞式對與原告同居，約定每月租金新
    臺幣15,000元，而該處係胞妹居住，乃將系爭不動產之所有
    權狀、契約文件、本票等物均置放其中，詎原告在109年1月
    29日與卞式對爭吵後，竟在離家之際將上開權狀、文件、本
    票等物一併取走，嗣後更以此對被告之胞妹語多威脅，足見
    其主張不實等語，資為抗辯，並聲明駁回原告之訴。
三、本院之判斷：
　㈠訴外人宋玉龍原為系爭不動產之所有權人，於108年2月間透
    過房屋仲介業者黃慶河將系爭不動產以總價360萬元賣出，
    並於同年3月間委由地政士黃湘情向地政機關辦理不動產過
    戶事宜，過戶後系爭不動產登記所有權人為被告等情，業經
    原告主張，並經被告所不爭執，核與證人黃慶河、黃湘情等
    人就此部分之證述亦大體無違，更有基隆市地政事務所109
    年5月13日基地所登字第1090005209號函暨附件（含該所(10
    8)基安跨字第305號登記案影本、系爭不動產登記公務用謄
    本、建物異動索引等）、第一建經不動產買賣契約書在卷可
    按，是此部分之事實即無可疑，足堪認定。
　㈡按當事人主張有利於己之事實，就其事實有舉證之責任，民
    事訴訟法第277條定有明文。土地登記，係主管機關適用相
    關土地登記法令而辦理者，依高度蓋然性之經驗法則，其完
    成登記之內容通常可推認為真實，即所謂表現證明。因此，
    否認登記內容所示權利之人，應主張並證明該項登記內容係
    由於其他原因事實所作成，以排除上開經驗法則之適用（最
    高法院100年度台上字第387號判決意旨參照）。當事人如主
    張上開登記內容隱藏有他項法律行為者，自應就此利己之事
    實，負舉證責任（最高法院85年度台上字第2114號判決意旨
    參照）。承上，民事訴訟如係由原告主張權利者，應先由原
    告負舉證之責，若原告先不能舉證，以證實自己主張之事實
    為真實，則被告就其抗辯事實即令不能舉證，或其所舉證據
    尚有疵累，亦應駁回原告之請求（最高法院17年上字第917
    號判例意旨參照）。再查：
　⒈按所謂不動產之「借名登記」，乃委任人委任受任人取得所
    有權登記，其間成立委任契約關係，其受任以自己名義登記
    者，對於委任其取得所有權登記者所委任取得之權利，負有
    移轉於委任人之義務（最高法院72年台上字第4194號、91年
    台上字第1871號等裁判要旨參照）。次按稱「借名登記」者
    ，謂當事人約定一方將自己之財產以他方名義登記，而【仍
    由自己管理、使用、處分】，他方允就該財產為出名登記之
    契約，其成立側重於借名人與出名人間之信任關係，在性質
    上應與委任契約同視，倘其內容不違反強制、禁止規定或公
    序良俗，應賦予無名契約之法律上效力，並類推適用民法委
    任之相關規定。是借名人有將該財產所有權移轉予出名人之
    意思表示，出名人亦有同意該財產所有權移轉於己之意思表
    示，並依法完成所有權移轉登記手續者，出名人即取得該財
    產之所有權，僅出名人基於其與借名人間之內部關係（即借
    名登記契約），對於借名人負契約約定之義務，及於借名登
    記契約終止時，負將借名登記之物返還予借名人之給付義務
    （最高法院104年度台上字第1905號、103年度台上字第2142
    號判決意旨參照）。又主張借名登記者，應就該借名登記之
    事實負舉證責任（最高法院101年度台上字第1775號判決意
    旨參照）。
　⒉又財產之出資購買者，並非必然一定為財產之實質所有者，
    出資者與財產所有權登記者間，亦非必然為借名登記關係。
    申言之，財產取得之出資者非不可能基於贈與、清償或其他
    法律關係，而令受登記者取得財產所有權。是出資者並非僅
    舉證證明其對於財產之取得有出資，即得推認其與受登記者
    間必有借名關係，而係必須舉證證明其與受登記者間，確實
    有令出資者保有財產實質所有權之意思合致始可。
　⒊承上，本件關於系爭不動產於買賣及登記過程，於客觀事實
    均未見有「借名登記」之文件等資料，且原告主張系爭不動
    產為其所有，僅借名登記於被告名下乙節，復為被告所否認
    ；揆諸前揭說明，自應由原告就其與被告間對系爭不動產有
    借名登記契約存在等有利於己之事實負舉證責任。若原告先
    不能舉證，縱被告就其抗辯事實不能舉證，或其所舉證據尚
    有疵累，亦應駁回原告本於借名登記法律關係所衍生之相關
    請求。　　
  ㈢原告上開借名登記之主張，係基於：⑴系爭不動產之買賣過程
    係由其與房屋仲介業者黃慶河聯繫、磋商，並由原告以現金
    支付斡旋金7萬元；⑵簽約購屋當時，頭期款36萬元係原告自
    聯邦銀行提領現金交付仲介黃慶河點收；⑶原告於簽約過程
    中屢屢向地政士黃湘情及仲介洽詢借名登記事宜；⑷原告在
    買賣契約書上簽名於出賣人宋玉龍旁，被告僅在旁空白處簽
    名；⑸後續關於履約保證相關事宜亦係原告辦理，匯款補足
    差額、水電過戶及代書費用等亦由原告匯款；⑹系爭不動產
    點交過程亦僅原告到場，被告皆未與焉；⑺後續關於系爭不
    動產貸款之本息償還均係其支付等事實。然原告所主張之上
    開事實，均非其與被告間確有借名登記契約關係之直接證明
    ，而至多僅屬情況證據，縱認均查屬實，亦難以由此逕認原
    告之主張為真；且查：
　⒈原告曾與被告胞妹卞式對交往，於訴外人宋玉龍出售系爭不
    動產後，原告與卞式對即在該址同居等節，經核原告、被告
    之主張，對此均無爭執，且證人卞式對亦到庭證述明確，是
    此部分事實亦足認定為真。惟原告縱與被告之胞妹交往，其
    與被告間又何來信任關係？原告所主張之借名登記之無名契
    約，依前開說明，首重借名人與出名人間之信任關係；但遍
    觀原告所提出之諸般證據、主張，皆未能對於原告與被告間
    當初確有存在之信任關係有所說明，則原告所主張其與被告
    間借名登記之無名契約是否存在，即令人生疑。
　⒉倘若原告與被告間並無直接之信任關係，則依原告所主張其
    於磋商洽購系爭不動產之過程中，即已向不動產仲介業者、
    地政士等人詢問借名登記之相關作法，又何以未留下任何足
    資證明此情之書面？如若本件確屬借名登記之情形，且購屋
    之資金均出自原告，對當時正與原告交往之卞式對或其胞姊
    即被告而言，出具書面證明其間確有借名登記關係又有何難
    ？然而原告主張自己有對於借名登記之作法多所詢問，卻完
    全未留下締約購買系爭不動產當時任何可資證明之證據或文
    書、字據（至原告提出之「證據」，均係事後所為，且原告
    對該等證據之詮釋亦僅係片面之語，自難輕信），其所為豈
    非自相矛盾。
　⒊另由系爭不動產之公務登記謄本（見本院卷第73頁至第83頁
    ）可知：系爭不動產均於登記為被告所有後，同經設定最高
    限額抵押權（擔保債權總金額為324萬元，權利人為有限責
    任基隆第一信用合作社，債務人則為被告）；易言之，被告
    在本件交易後，即已承受數百萬之債務，在被告若未能依約
    償付本息的情形下，當嚴重影響其債信。則若系爭不動產確
    如原告所主張係其購置，然原告並不因而承擔對銀行之債務
    ，反而由被告承擔，難認公平；且若果如原告之主張，何以
    原告與被告間並未就此數百萬之債務應由何人償還有何約定
    （此由原告與被告從未有相關之主張，亦未見兩造提出相關
    字據，即可明瞭），在毫無保障之情況下，如此安排對於被
    告豈非過苛？亦顯然為一般具有理性之人所難以接受。從而
    益見原告之主張純係對其而言「方便」之說詞，而未將參與
    各方之利益衡平放入考量，其所陳實悖乎人情事理，更難信
    實。
　⒋況由系爭不動產過戶後，係由原告與被告之胞妹卞式對同居
    之事實，可見在購置系爭不動產當時，即已有此安排之計畫
    ；易言之，不問係依原告或被告之主張（原告主張為其購置
    供自己與卞式對同居，被告主張購買該屋可供卞式對居住）
    ，相較於被告，原告對系爭不動產之各方面都更有切身之關
    聯性。是不管是締約過程、後續交屋與房屋裝潢等節，原告
    之參與程度甚於被告，亦係理所當然；又參諸原告主張被告
    於系爭不動產買賣前甫購置其現居之住所（見本院卷第141
    頁），更可見若系爭不動產在購置當下，已有交給原告與被
    告之胞妹卞式對共同在該處居住之計畫，被告自更無插手後
    續裝潢等事之必要。是不能僅執原告參與締約過程及後續水
    電、油漆亦係原告處理（證人即仲介業者黃慶河於本院審理
    時證稱：伊經銷點距系爭不動產不遠，後續有看到原告在系
    爭不動產油漆，也有幫原告介紹水電師傅等語，見本院卷第
    219頁），即率認原告為實際之買受人。
　⒌原告雖又主張：當時為了保險起見，由其在買賣契約書上簽
    名於出賣人宋玉龍旁，而被告僅在旁空白處簽名等語（見本
    院卷第138頁），然查原告所提出之不動產買賣契約書，買
    方一概係填載被告姓名、被告均填載訴外人宋玉龍之姓名，
    並有被告及訴外人宋玉龍之簽名及印文，完全未出現原告之
    姓名（見本院卷第24頁至第30頁），價金信託履約保證申請
    書亦同（見本院卷第31頁至第32頁），已與原告之前開主張
    明顯扞格。唯獨原告提出之「不動產標的現況說明書」上，
    其末尾之簽名依序為：訴外人宋玉龍、原告、被告；然「不
    動產標的現況說明書」僅能表明系爭不動產係經該文件簽名
    之人共同檢視現況後作成，與買賣契約之當事人為何人乙情
    已難認有何直接關聯，更無從作為證明果有原告宣稱之借名
    登記契約之旁證。又徵諸原告持有該不動產買賣契約書之事
    實，並無不能查對其主張真偽之情形，然竟仍為前開一望即
    知之不實主張，由此益見原告主張之虛妄，難以信實。
　⒍復以原告自行提出之錄音譯文中，註記為原告所言者即可見
    原告自承當時尚積欠被告35萬元（見本院卷第157頁），由
    此可見被告財力較諸原告為優，否則當毋庸有此借款；原告
    雖質疑被告於107年購屋後不過半年即有本件系爭不動產之
    買賣，殊難想像其有如此財力足以在短期間內接連購買房產
    等語（見本院卷第141頁），亦僅係徒抒己見而難遽信，再
    徵諸被告提出之存摺內頁影本（見本院卷第239頁至第245頁
    ）所示帳戶存款餘額之情形，可見被告具有相當之財力，從
    而原告此部分之主張亦顯無可採。
　⒎承前，被告之財力既優於原告，而購買系爭不動產當時，原
    告與被告之胞妹卞式對間，仍在交往且同居之關係中，關係
    融洽，從而方有可能出現後續原告積欠被告35萬元之情形。
    更遑論系爭不動產登記於被告名下，其上登記最高限額抵押
    權所擔保貸款之債務人亦登記為被告，不論依原告之主張（
    原告為實際買受人、貸款每月攤還之款項係其支應），或被
    告之主張（被告就是系爭不動產之所有權人，將系爭不動產
    租予胞妹居住、生活），期間雙方之金錢往來均屬必然，是
    原告與被告間即便有何金錢往來，亦極為正常，原告徒以雙
    方於該期間內之部分金錢往來，即據以主張此乃其為實際支
    付系爭不動產款項者之證明，顯屬率斷，自難憑信。　　
　⒏再由原告自行提出之聯邦銀行提款紀錄、郵局交易明細表（
    見本院卷第305頁、第307頁)，可見原告於系爭不動產交易
    之108年2月間財務狀況，則原告何以有資力能購買總價360
    萬元之系爭不動產？更何況原告於起訴時陳稱：伊因工作關
    係無法開具薪資證明等語（見本院卷第13頁），亦足見原告
    之債信情形難以利用金融機構融資，則原告已有之自備款項
    不足，又難以透過正式管道融資借貸，如何能起心動念購買
    系爭不動產？復由系爭不動產之公務登記謄本（見本院卷第
    73頁至第83頁）可知：系爭不動產均於登記為被告所有後，
    同經設定最高限額抵押權（擔保債權總金額為324萬元，債
    務人則為被告），由此益見被告除前述之財力外，其債信亦
    屬良好，是系爭不動產由被告購置並登記為其所有實屬合理
    ，反而由現實條件較難以購買系爭不動產之原告主張其係因
    借名登記之契約關係而將其所買下之系爭不動產登記在被告
    名下等情，較不合理。
　⒐原告雖另提出其於108年3月8日分別匯款至永豐商業銀行受託
    信託財產專戶18萬元、地政士黃湘情43,697元之匯款單（見
    本院卷第149頁、第151頁），然此僅能表明原告為匯款人，
    其資金來源為何則無從證明。被告亦提出其存摺內頁影本（
    見本院卷第187頁），於108年2月26日（即不動產買賣契約
    簽約之同年月25日之後1日，可見與簽約當時給付之現金36
    萬元乃屬別事）亦有36萬元之紀錄，從而原告固有匯款之事
    實，但亦不能由此即證明其並非因被告之委託而有上揭匯款
    之事實。再徵諸前述，縱退萬步言，認原告確有就購置系爭
    不動產提供一部分之資金，此亦尚未臻證明其與系爭不動產
    之登記所有權人即被告間，實有令（部分）出資之原告保有
    系爭不動產之實質所有權之意思合致。
　⒑被告及其胞妹均生於越南社會主義共和國，中文並非渠等之
    母語，縱使一般社會生活無礙，但較為專業之法律用語即未
    必為其生活經驗所得遇見，故由後續與系爭不動產之利害關
    係更為密切之原告（由前述可知：購置系爭不動產後，將成
    為原告與被告之胞妹卞式對同住之處所）出面洽談，亦無不
    合理之處；尤其，依常情可認為被告及其胞妹在面對較為專
    業之人士時，對其運用中文之語言能力恐無足夠之自信，由
    此益見原告在系爭不動產之交易中扮演較為重要角色之必要
    性，是原告雖以其於締約過程之參與程度，作為側面佐證其
    為實際買受人之情況證據，然此一事實同與被告所為之主張
    亦未見扞格，徵諸證人黃湘情於本院審理時亦證稱：聯絡過
    程中基本上是與原告，與被告間溝通比較有問題等語（見本
    院卷第333頁），益見本院上開推論之可信，從而亦不能僅
    憑此等模稜之情形即遽以原告之主張為是。
　⒒證人即仲介業者黃慶河於本院審理時證稱：議約過程中，原
    告曾經問過以他人名字登記的問題，伊僅告知原告要身分證
    、印章，正式簽約的時候才知道買賣契約上的買方是被告等
    語（見本院卷第218頁），但證人黃慶河至多僅能證明原告
    有此一問，也僅只於此；至於原告與被告間是否就「借名登
    記」達成合意，由證人黃慶河之證述可知其對此毫無所悉，
    自難作為對原告主張有利之證據方法。
　⒓原告雖提出由訴外人卞式對簽名之文書1紙（見本院卷第229
    頁），且該文書亦寫有借名登記等文字，然該文書內容（以
    中文書寫）顯係由原告所書，再由其與卞式對簽名於其上，
    從而該紙文書與被告毫無關涉，不能執此認為被告確有與原
    告間存有借名登記之契約關係；遑論訴外人卞式對於本院審
    理時否認其識得該以中文書寫之文書內容之含意，並證稱：
    伊當時若不簽名，原告說要打伊，上面的內容伊看不懂等語
    （見本院卷第215頁），則該文書內容是否真正，亦顯有可
    疑。該文書既非被告本於自由意志所簽署，日期又非購買系
    爭不動產之當下（其上所署日期為109年1月4日，系爭不動
    產之買賣契約之簽約日期係在108年2月25日，相去已逾10個
    月），對於本件究竟有無「借名登記」乙情之認定，自屬毫
    無價值。
　⒔再由被告提出其胞妹卞式對與原告間之網路即時通訊軟體對
    話截圖（見本院卷第111頁、第112頁，被告提出後亦未見原
    告否認其真正），可見原告以其所執之本票1紙（由被告開
    立，面額280萬元）威脅被告之胞妹；再由其對話上下文可
    判斷此對話係在雙方決裂以後，復徵諸原告前揭提出其聲稱
    為109年1月29日錄音之內容表明當時尚積欠被告35萬元（見
    本院卷第157頁），遠低於該本票之面額，則由原告自身之
    矛盾之陳述，原告又係基於何等理由持有前開面額280萬元
    之本票？又何以持之對被告之胞妹卞式對表明威脅之意？顯
    然與其起訴之主張間，難以有合理之說明；由此益見其起訴
    主張之借名登記等情，不過係原告與被告之胞妹卞式對分手
    後，所為之刻意報復之舉，其主張自難認為真。
　⒕原告固提出聲稱為其與被告夫婦間於109年1月29日在被告住
    處內協商時之對話錄音暨譯文（被告否認日期之真正，見本
    院卷第179頁），且由兩造當時已有不合之情狀，亦可判斷
    此為原告在未得被告方面之同意下所為之私自錄音；從而被
    告夫婦之言詞，顯然未經矯飾（至原告既知悉有在錄音，對
    於對話中之談吐、用語自當更為謹慎、留意，且由錄音譯文
    內容顯然不包含從頭到尾之過程，亦可見此僅為片段，且屬
    可能對刻意留下錄音之原告較為有利之片段，故其對於原告
    有利方面之證明力，即應考量上情而予以一併斟酌），然由
    原告對於被告之配偶稱其並非為己購入系爭不動產乙節之詢
    問，亦僅以「嗯」回應，而未表明反對之意思（見本院卷第
    153頁，參諸原告明知正在錄音，若果如其所述係為己購置
    系爭不動產，僅借名登記在被告名下，自更當藉此機會有所
    陳說），益見原告自承系爭不動產之買賣並非為其自己所有
    之意思，從而其主張之「借名登記」乙情，更見無稽。
　⒖承前，該錄音為原告與被告夫婦間之私下對話，較諸公開、
    正式場合之言談，更需謹慎判斷渠等用字遣詞之真實意涵；
    簡言之，在正式場合，且所述將有後續一定效果之情形下，
    說話者在使用言詞時，勢必採取該用語為公眾所公知之意思
    （例如：身為刑事案件之被告接受訊問，或證人到庭作證時
    ，對於自己所說的每個字都會較平日說話更為謹慎，以免獲
    責），但若是私下對話，可能會取決於對話者彼此間之關係
    ，用字遣詞往往只要在彼此間達意即可，未必所採擇之用詞
    就是一般大眾所公認之意義（例如：友人間戲稱「吸菸行為
    」為「抽鴉片」，蓋以此二者同具有使人上癮且有害健康之
    不良行為，而若只以友人間私下笑談中提及「要出去抽鴉片
    」等語，即認此為行為人施用第一級毒品犯行之自白，顯係
    脫離對話情境之詮釋，而未必與對話者間交流之真實意涵相
    符。故在詮釋對話時，絕不可脫離情境，及對於對話者間彼
    此共通語彙之瞭解，否則將可能得出逸脫現實之詮釋結果）
    。是原告雖執該錄音譯文中，被告夫婦之隻字片語予以擴大
    解釋，然亦不能認為原告對此之解釋即屬合理之唯一解釋；
    至原告與被告方面（含被告之配偶、被告之胞妹等人）透過
    網路即時通訊軟體之對話亦與此類似，原告屢屢以一、二詞
    語即大發議論，除經被告否認外，亦難認其所為之詮釋確係
    當事人之真意，再斟酌前開所述各節之積累，其主張自非可
    採。　　
  ㈣原告對於其與被告間具有借名登記契約關係之證明，既難認
    成立，則徵諸前述，縱使被告之主張亦有疵累，本院亦毋庸
    贅予指駁，一併敘明。
四、綜上所述，經本院斟酌全卷各情，原告所主張借名登記尚乏
    實據，自無由本於借名登記契約終止後回復原狀請求權及類
    推適用民法第541條規定，或援引民法第767條又或依民法第
    179條之規定請求被告將系爭房地所有權移轉登記予原告，
    是原告依上開各規定提起本訴，洵屬無據，為無理由，應予
    駁回。
五、本件事證已臻明確，兩造其餘攻擊防禦方法及舉證，於判決
    結果不生影響，爰不一一論述，附此敘明。
據上論結，原告之訴為無理由，依民事訴訟法第78條，判決如主
文。
中　　華　　民　　國　　110 　年　　4 　　月　　21　　日
                  民事庭法　官　李謀榮　　　　　
以上正本係照原本作成。
如對本判決上訴，須於判決送達後20日內向本院提出上訴狀（須
按他造當事人之人數附繕本）。如委任律師提起上訴者，應一併
繳納上訴審裁判費。
中　　華　　民　　國　　110 　年　　4 　　月　　21　　日
                        書記官　鄭又綾